臺灣彰化地方法院刑事判決
110年度訴字第900號
111年度金訴字第54號
公  訴  人  臺灣彰化地方檢察署檢察官  
被      告  陳雅雯


            林威良


                    （另案於法務部矯正署桃園看守所羈押中，現寄押於法務部矯正署彰化看守所）
上列被告因加重詐欺等案件，經檢察官提起公訴（110年度偵字
第8825、9150號）及追加起訴（111年度偵字第2567號），被告
於準備程序進行中，就被訴事實為有罪之陳述，經本院合議庭裁
定由受命法官獨任進行簡式審判程序，判決如下：
    主  文
陳雅雯犯三人以上共同犯詐欺取財罪，處有期徒刑壹年。又犯三
人以上共同犯詐欺取財罪，處有期徒刑壹年壹月。又犯三人以上
共同犯詐欺取財罪，處有期徒刑壹年壹月。應執行有期徒刑壹年
伍月。
林威良犯三人以上共同犯詐欺取財罪，累犯，處有期徒刑壹年壹
月。又犯三人以上共同犯詐欺取財罪，累犯，處有期徒刑壹年貳
月。應執行有期徒刑壹年伍月。未扣案之犯罪所得新臺幣貳仟元
沒收，於全部或一部不能沒收或不宜執行沒收時，追徵其價額。
    犯罪事實
一、陳雅雯、林威良均得預見為不熟識之人領取來路不明款項等
    工作，甚可能係不法份子進行詐騙犯罪後，為掩飾或隱匿其
    犯罪所得之本質、來源、去向、所在（即洗錢）手法，竟基
    於參與犯罪組織之犯意，各別加入自稱「王偉傑」、「李俊
    維」及暱稱「樂天」、「赤兔馬」等人所組成之3人以上，
    以實施詐術為手段，具持續性及牟利性之有結構性詐欺集團
    犯罪組織，分別為下列行為：
　㈠陳雅雯於民國110年6月1日晚上7時29分許，接到「OK忠訓國
    際貸款公司」之人主動致電，詢問有無貸款需求，陳雅雯乃
    以所持用行動電話1支（插用門號: 0000000000）內通訊軟
    體LINE，與某真實身分不詳、自稱「忠訓國際王偉傑」、客
    戶經理「李俊維」之人接洽，並依「李俊維」之指示，於同
    年月7日上午10時10分許，將其所申辦之中華郵政林內郵局
    帳號000-00000000000000號（下稱郵局帳戶）、合作金庫銀
    行彰營分行帳號000-0000000000000號帳戶（下稱合作金庫銀
    行帳戶）及國泰世華銀行帳戶（未涉案）存摺封面以LINE翻
    拍，提供予真實姓名年籍不詳自稱「李俊維」所屬之詐欺集團
    成員使用，「李俊維」並指示陳雅雯，接下來必須將匯入其
    前揭帳戶內之款項領出，再交付業務暱稱「張安藤」即林威
    良。嗣「李俊維」及所屬詐欺集團成員即於附表所示時間，
    以附表所示方式，向如附表所示之葉勝裕、陳茂林、吳振榮
    施詐，致渠等陷於錯誤，將如附表所示款項，匯入附表所示
    陳雅雯之上開郵局及合作金庫銀行帳戶，旋遭陳雅雯於如附
    表所示提領時間，以提款卡或臨櫃提款之方式提領一空，以
    此方式掩飾、隱匿前開詐欺犯罪所得之去向及所在。
  ㈡林威良於110年3月間某日，見社群軟體「飛機」之聊天室上
    刊登找工作廣告，經與不詳姓名年籍、暱稱「樂天」、「赤
    兔馬」之成年人聯繫後，知悉該工作僅係代他人領取金錢，
    內容極為單純，卻能取得每次新臺幣（下同）3,000元以上
    不等之報酬，顯然係為掩護他人不法犯罪所用，竟為求賺取
    上開報酬，加入不詳姓名年籍、暱稱「樂天」、「赤兔馬」
    等人所組成之3人以上之詐欺集團犯罪組織，擔任俗稱「收
    水」之工作，且於參與本案詐欺集團期間，與「樂天」、「
    赤兔馬」等人及本案詐欺集團不詳成員基於3人以上共同詐
    欺取財及一般洗錢之犯意聯絡，先由本案詐欺集團不詳成員
    於附表所示詐騙時間、以附表所示詐騙方式，向附表所示葉
    勝裕、陳茂林施詐，致該等被害人陷於錯誤，匯款入陳雅雯
    上開帳戶內，待陳雅雯領出款項後，林威良即依「赤兔馬」
    之指示，搭乘不詳年籍姓名之成年代駕司機所駕駛之其不知
    情女友黃衫綦名下之車牌號碼00-0000號自小客車，於110年
    6月7日上午10時34分許，在彰化市○○街00巷00號前，與陳雅
    雯簽立「代收代付合約」，隨後即自同日上午11時起，在上
    址，陸續向陳雅雯收取其所提領之款項共45萬元（林威良對
    附表編號3所示被害人吳振榮涉犯詐欺取財罪部分，未據檢
    察官起訴或追加起訴）。
二、案經葉勝裕、陳茂林、吳振榮訴由彰化縣警察局彰化分局報
    告臺灣彰化地方檢察署檢察官偵查起訴及追加起訴。
    理  由
一、本案被告所犯係死刑、無期徒刑、最輕本刑為3年以上有期
    徒刑以外之罪，其於準備程序就前揭被訴事實為有罪之陳述
    ，經受命法官告知簡式審判程序之旨，並聽取其與公訴人之
    意見後，本院認無不得或不宜改依簡式審判程序進行之處，
    爰依刑事訴訟法第273條之1第1項、第284條之1裁定由受命
    法官獨任進行簡式審判程序，合先敘明。
二、證據名稱：
  ㈠證人黃衫綦於警詢之證述
  ㈡證人蔡佳宏於警詢之證述。
  ㈢證人即告訴人葉勝裕於警詢之證述。
  ㈣證人即告訴人吳振榮於警詢之證述。
　㈤證人即告訴人陳茂林於警詢之證述。
　㈥車輛詳細資料報表。
　㈦雲林縣警察局北港分局北港派出所受理各類案件紀錄表、金
    融機構聯防機制通報單、內政部警政署反詐騙諮詢專線紀錄
    表、匯款回條聯、彰化銀行存摺封面及內頁影本、告訴人勝
    裕手機通訊軟體LINE對話紀錄翻拍照片。
　㈧基隆市警察局第四分局安樂派出所受理各類案件紀錄表、金
    融機構聯防機制通報單、內政部警政署反詐騙諮詢專線紀錄
    表、匯款回條聯、華南商業銀行存摺封面及內頁影本、告訴
    人陳茂林手機通話紀錄及通訊軟體LINE對話紀錄翻拍照片。
　㈨被告陳雅雯之合作金庫銀行帳戶客戶基本資料、交易明細、
    存摺封面及內頁影本。
　㈩被告陳雅雯之郵局帳戶之客戶基本資料、客戶歷史交易清單
    、存摺封面及內頁影本。
　郵局、便利超商ATM及路口監視器截圖及現場照片。
　被告陳雅雯提供之LINE對話紀錄翻拍照片。
　本院110年度彰司附民移調字第3號、第4號調解程序筆錄（被
    告2人與葉勝裕成立調解）。
　臺中市政府警察局清水分局大秀派出所受理各類案件紀錄表
    、受（處）理案件證明單、受理詐騙帳戶通報警示簡便格式
    表、金融機構聯防機制通報單、內政警政署反詐騙諮詢專線
    紀錄表、郵政匯款申請書。
　被告陳雅雯於本院準備程序及審理中之自白。
　被告林威良於本院準備程序及審理中之自白。
三、論罪科刑：
　㈠按刑法上之幫助犯，係指以幫助之意思，對於正犯資以助力
    ，而未參與實施犯罪構成要件之行為者而言。如就構成犯罪
    事實之一部，已參與實施即屬共同正犯（最高法院88年度台
    上字第5520號判決意旨參照），被告陳雅雯除提供其金融帳
    戶予詐騙集團使用外，並為詐騙集團領取匯入帳戶內之贓款
    ，已實施構成詐欺犯罪事實之一部，縱其主觀上本於幫助之
    不確定故意為之，仍應認其屬共同正犯，而非幫助犯，起訴
    及追加起訴意旨雖認被告陳雅雯所為係犯刑法第30條第1項
    、第339條第1項之幫助普通詐欺罪，及刑法第30條第1項、
    洗錢防制法第14條第1項之幫助洗錢罪，似有未當。惟經蒞
    庭檢察官當庭更正為共同詐欺取財、洗錢之正犯，且該起訴
    及追加起訴之事實既已論述正犯行為，顯係誤引法條，本院
    自應就被告陳雅雯之上開正犯行為及參與犯罪組織部分，予
    以審理。
　㈡次按罪責原則為刑法之大原則。其含義有二，一為無責任即
    無刑罰原則（刑法第12條第1 項規定：行為非出於故意或過
    失者不罰，即寓此旨）；另者為自己責任原則，即行為人祇
    就自己之行為負責，不能因他人之違法行為而負擔刑責。前
    者其主要內涵並有罪刑相當原則，即刑罰對人身自由之限制
    與所欲維護之法益，須合乎比例原則。不唯立法上，法定刑
    之高低應與行為人所生之危害、行為人責任之輕重相符；在
    刑事審判上既在實現刑罰權之分配正義，自亦應罪刑相當，
    罰當其罪。基於前述第一原則，責任之評價與法益之維護息
    息相關，對同一法益侵害為雙重評價，為過度評價；對法益
    之侵害未予評價，則評價不足，均為所禁。刑罰要求適度之
    評價，俾對法益之侵害為正當之維護。因此，加重詐欺罪係
    侵害個人財產法益之犯罪，其罪數計算，以被害人數、被害
    次數之多寡，決定其犯罪之罪數；核與參與犯罪組織罪之侵
    害社會法益，因應以行為人所侵害之社會全體利益為準據，
    認定係成立一個犯罪行為，有所不同。是以倘若行為人於參
    與犯罪組織之繼續中，先後加重詐欺數人財物，因行為人僅
    為一參與組織行為，侵害一社會法益，應僅就首次犯行論以
    參與犯罪組織罪及加重詐欺罪之想像競合犯，而其後之犯行
    ，乃為其參與組織之繼續行為，為避免重複評價，當無從將
    一參與犯罪組織行為割裂再另論一參與犯罪組織罪，而與其
    後所犯加重詐欺罪從一重論處之餘地（最高法院107年度台
    上字第1066號判決意旨參照）。查被告2人前未有因參與本
    案同一詐欺集團為詐欺取財犯行而遭起訴詐欺取財及參與犯
    罪組織罪而繫屬於法院之案件，有臺灣高等法院被告前案紀
    錄表在卷可查，被告2人參與犯罪事實附表編號2所示詐騙
    告訴人陳茂林之犯行為其參與本案詐騙組織後之首次犯行，
    揆諸上揭說明，應論以參與犯罪組織罪。是核被告陳雅雯就
    犯罪事實附表編號1、3（指葉勝裕、吳振榮部分）；被告
    林威良就犯罪事實附表編號1（指葉勝裕部分）所為，均係
    犯刑法第339條之4第1項第2款之三人以上共同詐欺取財罪、
    洗錢防制法第14條第1項之一般洗錢罪。被告2人就犯罪事實
    附表編號2（指陳茂林部分）所為，係犯組織犯罪防制條例
    第3條第1項後段之參與犯罪組織罪、刑法第339條之4第1項
    第2款之三人以上共同詐欺取財罪、洗錢防制法第14條第1項
    之一般洗錢罪。
　㈢按共同正犯，本係互相利用，以達共同目的，並非每一階段
    行為，各共同正犯均須參與，而共同實施犯罪行為，在合同
    意思範圍以內，相互利用他人之行為，以達其犯罪之目的，
    原不必每一階段行為均經參與，祇須分擔犯罪行為之一部，
    即應對於全部所發生之結果共同負責；另按共同正犯之意思
    聯絡，原不以數人間直接發生者為限，即有間接之聯絡者，
    亦包括在內。被告林威良雖非親自提領本案被害人所匯之款
    項，而是由陳雅雯前往提領，且被告陳雅雯與林威良互不相
    識，惟被告陳雅雯、林威良與LINE暱稱「王偉傑」、「李俊
    維」、社群軟體「飛機」暱稱「樂天」、「赤兔馬」等其他
    詐騙集團成員間彼此分工而共同完成本案犯罪行為，應認被
    告陳雅雯、林威良2人與上開「王偉傑」、「李俊維」、「
    樂天」、「赤兔馬」等詐騙集團其他成年成員間，就本案上
    開各罪之犯行有犯意聯絡與行為分擔，均應論以共同正犯。
　㈣被告陳雅雯就犯罪事實附表編號1、3（指葉勝裕、吳振榮部
    分）及被告林威良就犯罪事實附表編號1（指葉勝裕部分）
    所為，均係以一行為犯刑法第339條之4第1項第2款之三人以
    上共同犯詐欺取財罪及洗錢防制法第14條第1項之一般洗錢
    罪2罪名，為想像競合犯，均應從一重之刑法第339條之4第1
    項第2款之三人以上共同犯詐欺取財罪處斷；被告2人就就犯
    罪事實附表編號2（指陳茂林部分）所為，係以一行為犯組
    織犯罪防制條例第3條第1項後段之參與犯罪組織罪、刑法第
    339條之4第1項第2款之三人以上共同犯詐欺取財罪及洗錢防
    制法第14條第1項之一般洗錢罪3罪名，均為想像競合犯，應
    各依刑法第55條之規定，從一重之刑法第339條之4第1項第2
    款之三人以上共同犯詐欺取財罪處斷。　
　㈤被告陳雅雯所犯上揭3罪間；被告林威良所犯上揭2罪間，犯
    意各別，行為互殊，應予分論併罰。
  ㈥被告林威良前因妨害自由案件，經臺灣臺中地方法院以107年
    度簡字第376號判決判處有期徒刑4月確定，於108年4月11日
    執行完畢等情，有臺灣高等法院被告前案紀錄表在卷可稽，
    被告林威良於有期徒刑執行完畢後5年內故意再犯本件有期
    徒刑以上之罪，為累犯，本院依大法官第775號解釋意旨，
    考量其等於刑罰執行完畢後，5年內即再犯本案，顯見對於
    刑罰之反應力薄弱，有加重其刑之必要，且本案不因累犯之
    加重致被告所受刑罰因而受有超過其所應負擔罪責，或使其
    人身自由因而受過苛侵害之情形，爰依刑法第47條第1 項之
    規定，加重其刑。
　㈦按組織犯罪防制條例第8條第1項規定「犯第3條之罪…偵查及
    審判中均自白者，減輕其刑」；洗錢防制法第16條第2項規
    定：「犯前2條之罪，於偵查或審判中自白者，減輕其刑」
    ，被告林威良就所犯參與犯罪組織罪，曾於偵查及審判中自
    白；亦自白其將詐欺不法款項提領後逐層轉交而予以隱匿之
    洗錢事實，於偵查及審判中對上述犯行均坦承不諱；被告陳
    雅雯於審判中自白其所犯將詐欺不法款項提領後逐層轉交而
    予以隱匿之洗錢事實，被告林威良原應依組織犯罪防制條例
    第8條第1項、洗錢防制法第16條第2項之規定減輕其刑，被
    告陳雅雯原亦得依洗錢防制法第16條第2項之規定減輕其刑
    。然被告陳雅雯、林威良就本案所犯既均從一重之加重詐欺
    罪處斷，且該重罪並無法定減刑事由，自無從再適用上開條
    項規定減刑，但本院於量刑時一併審酌。
　㈧被告陳雅雯自述高中畢業，有美容美髮證照，已婚，有2名子
    女分別就讀小學二年級、四年級，目前與公婆同住於租屋處
    ，從事賣公仔之工作，每月收入一般，除了生活開銷之外，
    尚要給付子女之補習、才藝等教育費用；被告林威良則自述
    高職肄業，沒有其他專門技術或證照，未婚，無子女，入監
    前與父親同住於祖厝，平日幫舅公務農工作，沒有什麼收入
    ，家中經濟都是由其處理，其父親雖也有養豬，但是收入不
    穩定，弟弟則在安養之家，每月開銷要好幾萬元等語。本院
    審酌被告陳雅雯、林威良所述上開生活情況，並考量其2人
    均並非居於詐欺集團中之核心主導地位，且犯後坦承犯行之
    態度，均與被害人葉勝裕調解成立，承諾賠償被害人葉勝裕
    所受損害，兼衡被告2人犯罪之目的、動機、手段、對被害
    人侵害之程度等一切情狀，分別量處如主文所示之刑，並定
    其應執行之刑。
四、大法官釋字第812號解釋於110年12月10日公告，該解釋意旨
    ：106年4月19日修正公布之組織犯罪防制條例第3條第3項規
    定：「犯第1項之罪者，應於刑之執行前，令入勞動場所，
    強制工作，其期間為3年。」（嗣107年1月3日修正公布第3
    條，但本項並未修正）就受處分人之人身自由所為限制，違
    反憲法比例原則及憲法明顯區隔原則之要求，與憲法第8條
    保障人身自由之意旨不符，應自本解釋公布之日起失其效力
    。是本院即無從為被告2人強制工作宣告之審酌，附此敘明
    。　　
五、沒收：
  ㈠被告陳雅雯前於警詢時均供稱並未因本案獲得報酬，且亦無
    證據可證被告有因此獲得任何犯罪所得，先予敘明。
　㈡被告林威良雖否認有從本案獲得報酬，惟其前於警詢時供稱
    於110年6月7日這天的詐騙過程中，上游收水只有給2000元
    加油，沒有給薪資，該車馬費是伊將收取的贓款交給上手後
    ，他馬上從贓款內拿取該次車馬費給伊等語（見110年度偵
    字第9150號第31頁），顯見其所得之2000元，名義雖是車馬
    費，然實際即是被害人遭詐騙所匯出之贓款，等同被告林威
    良從該些贓款中分配之所得，且其於本院審理時坦承有收受
    2000元報酬（見156頁），應認該2000元係本案之犯罪所得
    ，未扣案，亦未返還被害人，爰依刑法第38條之1第1項、第
    3項之規定宣告沒收，於全部或一部不能沒收或不宜執行沒
    收時，追徵其價額。
　㈢關於洗錢標的：
  ⒈按洗錢防制法第18條第1項前段固規定：「犯第14條之罪，其
    所移轉、變更、掩飾、隱匿、收受、取得、持有、使用之財
    物或財產上利益，沒收之」，但刑法第11條規定：「本法總
    則於其他法律有刑罰、保安處分或沒收之規定者，亦適用之
    。但其他法律有特別規定者，不在此限。」所以，除了上述
    洗錢防制法第18條第1項前段所定洗錢標的沒收的特別規定
    外，其餘刑法第38條之1第5項、第38條之2第2項，分別關於
    被害人優先、過苛條款之規定，依據上述刑法第11條前段之
    規定，自得加以適用。
  ⒉本案被害人葉勝裕、陳茂林、吳振榮匯入本案如附表所示帳
    戶各150,000元，均為本案洗錢之標的，金錢匯入後即被告
    陳雅雯提領一空，未能實際合法發還被害人，但本院考量被
    告陳雅雯於本案提供自己帳戶，並為詐騙集團提領贓款而犯
    之，被告林威良則是擔任收取陳雅雯所提領贓款之工作嗣仍
    需將贓款交予上游，被告2人於詐騙集團中非居於核心主導
    犯罪之地位，且被告陳雅雯於本次犯行並未取得犯罪所得，
    被告林威良亦僅獲2,000元，已如上述，若宣告沒收洗錢標
    的，尚屬過苛，爰依刑法第38條之2第2項之規定，不予宣告
    沒收。
據上論斷，依刑事訴訟法第273條之1第1項、第299條第1項前段
、第310 條之2、第454 條第1 項，判決如主文。
本案經檢察官姚玎霖偵查起訴，檢察官吳宇軒追加起訴，檢察官
林士富到庭執行職務。
中　　華　　民　　國　　111 　年　　3 　　月　　30　　日
                  刑事第五庭  法  官  李淑惠
以上正本證明與原本無異。
如不服本判決應於收受判決後20日內向本院提出上訴書狀，並應
敘述具體理由。其未敘述上訴理由者，應於上訴期間屆滿後20日
內向本院補提理由書（均須按他造當事人之人數附繕本）「切勿
逕送上級法院」。
告訴人或被害人對於判決如有不服具備理由請求檢察官上訴者，
其上訴期間之計算係以檢察官收受判決正本之日期為準。
中　　華　　民　　國　　111 　年　　3 　　月　　30　　日
                              書記官  黃國源
附表
編號 被害人 詐騙方法 被害人匯款時間及匯入帳戶 匯款金額  提款車手 提領時間 提領金額  提領地點 1 葉勝裕 詐騙集團成員於110年6月5日17許10分許，冒充葉勝裕之遠房親戚來電，向葉勝裕佯稱需借款應急，致葉勝裕陷於錯誤而匯款 110年6月7日11時10分，匯入合作金庫000-0000000000000號帳戶（戶名：陳雅雯） 150,000元 陳雅雯 110年6月7日12時16分 20,000元 彰化縣○○市○○路000號（統一超商新龍邸門市）ATM  備註： 陳雅雯將被害人匯入之其中1萬元轉帳至其中華郵政000-00000000000000號帳戶       110年6月7日 12時18分 20,000元        110年6月7日12時20分 20000元        110年6月7日12時21分 20,000元        110年6月7日12時22分 20,000元        110年6月7日12時23分 20,000元        110年6月7日12時24分 20,000元  2 陳茂林 詐騙集團成員於110年6月4日20時許，冒充陳茂林之姪子來電，向陳茂林佯稱急需款項周轉，致陳茂林陷於錯誤而匯款。 110年6月7日11時20分，匯入中華郵政000-00000000000000號帳戶（戶名：陳雅雯） 150,000元 陳雅雯 110年6月7日12時55分 160,000元 彰化縣○○市○○○路00號南郭郵局臨櫃提款 3 （ 追加起訴部分） 吳振榮 詐騙集團成員於110年6月7日冒充吳振榮之外甥來電，向吳振榮佯稱急需款項匯入支票帳戶補帳云云，致吳振榮陷於錯誤而匯款。 110年6月7日10時16分，匯入中華郵政000-00000000000000號帳戶（戶名：陳雅雯） 150,000元 陳雅雯 110年6月7日10時54分 150,000元 彰化縣○○市○○路0段00號彰化南瑤郵局臨櫃提款 
　　　　　　　　
附錄本案論罪科刑法條：
中華民國刑法第339條之4
（加重詐欺罪) 
犯第三百三十九條詐欺罪而有下列情形之一者，處一年以上七年
以下有期徒刑，得併科一百萬元以下罰金：
一、冒用政府機關或公務員名義犯之。
二、三人以上共同犯之。
三、以廣播電視、電子通訊、網際網路或其他媒體等傳播工具，
    對公眾散布而犯之。
前項之未遂犯罰之。　

洗錢防制條例第14條
有第二條各款所列洗錢行為者，處七年以下有期徒刑，併科新臺
幣五百萬元以下罰金。
前項之未遂犯罰之。
前二項情形，不得科以超過其特定犯罪所定最重本刑之刑。

組織犯罪防制條例第3條第1項
發起、主持、操縱或指揮犯罪組織者，處3年以上10年以下有期
徒刑，得併科新臺幣1億元以下罰金；參與者，處6月以上5年以
下有期徒刑，得併科新臺幣1千萬元以下罰金。但參與情節輕微
者，得減輕或免除其刑。